【裁判字號】    98,上易,994
【裁判日期】    990324
【裁判案由】    拆屋還地
【裁判全文】
臺灣高等法院民事判決                 98年度上易字第994號
上  訴  人  甲  ○
訴訟代理人  陳殷朔律師
被上訴人    財團法人台灣省台北縣大觀書社
法定代理人  乙○○
訴訟代理人  羅翠慧律師
複  代理人  李姝律師
上列當事人間請求拆屋還地事件，上訴人對於中華民國98年8月
31日臺灣板橋地方法院98年度訴字第942號第一審判決提起上訴
，本院於99年3月10日言詞辯論終結，判決如下：
    主      文
上訴駁回。
第二審訴訟費用由上訴人負擔。
    事實及理由
一、被上訴人起訴主張：坐落臺北縣板橋市○○段808之2地號土
    地（下稱系爭土地）為伊所有，經上訴人無權占用如原判決
    附圖所示斜線部分、面積403.92平方公尺之土地，並搭蓋未
    辦理保存登記之門牌號碼臺北縣板橋市○○○街124巷臨31
    之11號鐵皮屋（下稱系爭建物），出租予原審被告全偉塑膠
    企業有限公司（下稱全偉公司）使用，上訴人無權占用系爭
    土地受有利益，致伊受有不能利用系爭土地之損害，爰依民
    法第767條及不當得利之規定，並按系爭土地公告地價10%為
    計算相當於租金之不當得利之基礎，求為判決命：(一)原審被
    告全偉公司應自坐落系爭土地上如附圖所示斜線部分、面積
    403.92平方公尺之建物遷出。(二)上訴人應將上開建物拆除，
    並返還該部分土地予被上訴人。(三)上訴人應給付被上訴人新
    台幣（下同）1,082,506元暨自被上訴人98年7月28日民事準
    備書狀繕本送達之翌日起至清償日止法定遲延利息，及自98
    年8月5日起至返還上開土地之日止，按月給付被上訴人18,
    042元。(四)並陳明願供擔保請准宣告假執行。
    原審判決被上訴人全部勝訴。上訴人僅就命給付被上訴人1,
    082,506元，其中541,253元部分不服提起上訴，就其餘敗訴
    部分則未據聲明不服而已告確定。另原審被告全偉公司就其
    敗訴部分亦未聲明不服，亦已確定，是本院僅須就命上訴人
    給付541,253元部分是否有理由為審究。被上訴人於本院並
    為答辯聲明為：上訴駁回。
二、上訴人則以：系爭土地原為河川地，現地目編為「雜」，所
    建均係鐵皮屋廠房，商業行動非屬活絡，人潮車輛不多，出
    入道路為巷道，尚非寬大便利，土地利用價值不高，係因上
    訴人等之利用，才得以保存其價值，目前銀行定存利率約1%
    ，國有土地租金以公告地價5%計算，是被上訴人請求相當於
    租金之不當得利應以系爭土地公告地價5%為適當，其他亦有
    同此見解之判決，可比照適用等語，資為抗辯，而上訴聲明
    為：原判決主文第二項關於命上訴人應給付被上訴人1,082,
    506元，其中541,253元部分廢棄；上開廢棄部分，被上訴人
    在第一審之訴及其假執行之聲請均駁回。
三、查被上訴人為系爭土地所有權人，上訴人受讓取得未辦保存
    登記之系爭建物占用該土地如原判決附圖所示斜線部分、面
    積403.92平方公尺，並出租予原審被告全偉公司占有使用中
    等情，為兩造所不爭執，並有土地登記謄本、地籍圖謄本及
    現場照片乙張附卷可參（見原審卷第7至9頁），而系爭建物
    確占用系爭土地如附圖所示斜線部分、面積403.92平方公尺
    之事實，亦經原審到場履勘及命地政機關測量無訛，有勘驗
    筆錄及臺北縣板橋地政事務所98年7月9日北縣板地測字第
    0980011350號函附之土地複丈成果圖各1份附卷可稽（見原
    審卷第53至56頁），堪信為真正。
四、被上訴人主張上訴人應按系爭土地公告地價10%為計算相當
    於租金之不當得利之基礎，則為上訴人所否認，並以前詞置
    辯。是本件所應審究者核為：被上訴人得主張相當於租金之
    不當得利數額應為若干為允當？
五、經查：
  (一)按無法律上之原因而受利益，致他人受損害者，應返還其利
    益，民法第179條前段定有明文。查上訴人無權占有被上訴
    人所有之系爭土地，依社會之通常觀念，可能獲得相當於租
    金之利益，並致被上訴人受有損害，被上訴人自得依民法第
    179條前段規定，請求上訴人返還占用上開土地相當於租金
    之不當得利（最高法院61年臺上字第1695號判例意旨參照）
    。再按城市地方租用房屋之租金，以不超過土地及建物申報
    總價額年息10%為限，土地法第97條第1項定有明文，此項規
    定於租用基地建築房屋準用之，亦據同法第105條規定甚明
    。而依土地法施行法第25條規定，土地法第97條規定之土地
    價額係指「法定地價」而言，又依土地法第148條規定，土
    地所有權人依土地法所「申報之地價」為法定地價，是城市
    地方建築基地之租金亦應以土地申報地價年息10%為限。
  (二)查系爭土地自93年迄今，其申報地價均為每平方公尺5,360
    元，此觀卷附土地登記謄本之記載甚明（見原審卷第7、10
    頁）。又系爭建物出租供全偉公司營業使用，月租金28,000
    元（見原審卷第32頁），距離170公尺可達臺北縣板橋巿僑
    中一街124巷，距離約3分鐘車程可連接環河道路，附近工廠
    林立，業經原審到場履勘屬實，並有勘驗筆錄及照片4張在
    卷可佐（見原審卷第53至54頁、第76至77頁），是審酌系爭
    土地之坐落位置、交通狀況、工商繁榮程度、利用基地之經
    濟價值暨所得利益等情，認被上訴人主張上訴人無權占有系
    爭土地所獲相當於租金之不當得利數額，以申報地價年息10
    %計算，應為適當【亦即每月相當於租金之不當得利為18,04
    2元，計算式：5,360×403.92×10%÷12＝18,042，小數點
    以下四捨五入，下同】。上訴人固抗辯系爭土地原為河川地
    ，無須繳交地價稅，所建均係鐵皮屋廠房，商業行動非活絡
    ，人潮車輛不多，出入巷道非寬大便利，土地利用價值不高
    ，目前銀行定存利率約1%，國有土地租金以公告地價5%計算
    ，是被上訴人請求相當於租金之不當得利應以系爭土地公告
    地價5%為適當，其他亦有同此見解之判決，應比照適用云云
    。惟查系爭土地並非國有土地，自94年起即按一般用地稅率
    課後地價稅，有台北縣政府稅捐稽徵處函在卷可參（見本院
    卷第73頁），而系爭土地94年至97年間地價稅率約相當於每
    年申報地價4.7%左右，亦據被上訴人提出地價稅明細及稅率
    、地價稅課稅明細表及地價稅稅額繳款書為證（見本院卷第
    18至130頁），參酌上訴人將占用系爭土地之系爭建物出租
    予全偉公司之月租金為28,000元（見原審卷第32頁所附租約
    ）等情，本院認以申報地價10%計算相當於租金之不當得利
    ，堪稱允當，上訴人抗辯應以系爭土地公告地價5%計算之，
    尚不足採，至其他判決，並無拘束本院見解之效力外，個案
    情形亦容有不同，尚無從比附援引，所辯亦不足取。
  (三)查上訴人占用系爭土地之面積為403.92平方公尺，則被上訴
    人依民法不當得利規定，請求上訴人返還自被上訴人98年7
    月28日民事準備書狀繕本送達上訴人之日即98年8月4日往前
    推算5年期間，所受相當於租金之不當得利為1,082,506元【
    計算式：5,360×403.92×10%×5＝1,082,506】，為有理由
    ，應予准許。
六、綜上所述，被上訴人主張應按系爭土地公告地價10%為計算
    相當於租金之不當得利之基礎，為有理由。從而，被上訴人
    本於不當得利規定，請求上訴人給付不當得利共1,082,506
    元，洵屬有據，應予准許。原判決為上訴人敗訴之判決，並
    依兩造之聲請別為准免假執行之宣告，經核於法並無不合。
    上訴論旨求予廢棄改判，為無理由，應予駁回。
七、本件事證已臻明確，兩造其餘攻擊防禦方法及所舉未經援用
    之證據，經本院審酌後，認均不足以影響本判決之結果，爰
    不逐一論述，併此敘明。
八、據上論結，本件上訴為無理由，依民事訴訟法第449條第1項
    、第78條，判決如主文。
中    華    民    國    99    年    3     月    24    日
                    民事第二庭
                        審判長法  官  吳謙仁
                              法  官  李瓊蔭
                              法  官  黃莉雲
正本係照原本作成。
不得上訴。
中    華    民    國    99    年    3     月    26    日
                              書記官  魏汝萍

司法院資訊處製作；財團法人民間司法改革基金會備份。
